【裁判字號】    98,訴,439
【裁判日期】    980630
【裁判案由】    違反毒品危害防制條例
【裁判全文】
臺灣屏東地方法院刑事判決               98年度訴字第439號
公  訴  人  臺灣屏東地方法院檢察署檢察官
被      告  甲○○
上列被告因違反毒品危害防制條例案件，經檢察官提起公訴（98
年度毒偵字第480 號），茲因被告就被訴事實為有罪之陳述，經
告知簡式審判程序意旨，並聽取公訴人及被告之意見後，本院合
議庭裁定由受命法官獨任依簡式審判程序審理，判決如下：
    主  文
甲○○施用第一級毒品，累犯，處有期徒刑壹年肆月；又施用第
二級毒品，累犯，處有期徒刑壹年；應執行有期徒刑貳年貳月。
    事  實
一、甲○○有多次犯罪經法院判刑確定之紀錄，最近一次經徒刑
    執行完畢情形如下：
  (一)民國93年間因施用第一級、第二級毒品案件，經本院93度訴
    字第582 號判處有期徒刑1 年2 月、10月，應執行有期徒刑
    1 年10月確定，於94年11月17日入監執行。
  (二)94年間因施用第一級、第二級毒品案件，經本院95度訴字第
    24號判處有期徒刑1 年6 月、1 年2 月，應執行有期徒刑2
    年6 月確定，嗣因適用減刑條例，經本院96年度聲減字第17
    04號裁定減為有期徒刑9 月、7 月，應執行有期徒刑1 年3
    月，經與前開(一)所示之刑接續執行，於97年3 月31日因縮刑
    假釋付保護管束，97年9 月5 日因期滿未經撤銷假釋執行完
    畢。
二、又其前因施用毒品案件，經本院87年度毒聲字第560 號裁定
    令入勒戒處所施予觀察、勒戒，於87年9 月17日入所執行，
    因無繼續施用毒品傾向，於87年10月17日出所執行完畢。旋
    因二犯施用毒品，經本院89年度毒聲字第1762號裁定令入勒
    戒處所施予觀察、勒戒，於89年7 月30日入所執行，因有繼
    續施用毒品傾向，經臺灣屏東地方法院檢察署檢察官聲請裁
    定送強制戒治並聲請以簡易判決處刑，經本院89年度毒聲字
    第1997號裁定令入戒治處所施予強制戒治，89年10月3 日轉
    入執行，罪責部分經本院89年度易字第1446號判處有期徒刑
    6 月、8 月，應執行有期徒刑1 年確定，強制戒治執行期間
    ，因無繼續施用毒品傾向，經本院90年度毒聲字第617 號裁
    定停止戒治，所餘期間付保護管束，於90年6 月6 日出所，
    期滿未經撤銷停止戒治執行完畢；徒刑部分於91年3 月18日
    入監執行，92年2 月28日期滿出監執行完畢。
三、詎其經前開有期徒刑執行完畢後5 年內，及前開第一次經觀
    察、勒戒執行完畢後5 年內已經再犯施用毒品而經依二犯規
    定，依序聲請觀察、勒戒、強制戒治，並經追訴處罰判刑確
    定而入監執行完畢，竟仍不知悔改，復分別基於施用第一級
    、第二級毒品之犯意，於98年2 月17日中午某時，在其位於
    屏東縣屏東市○○街某處鴿舍內，以置於鋁箔紙上燒烤之方
    式，施用第一級毒品海洛因1 次；又於98年2 月18日凌晨零
    時許，在上開同一處所，以同一方式燒烤而吸用其所生煙霧
    之方式（所用同一張鋁箔紙於查獲前已經丟棄而滅失），施
    用第二級毒品甲基安非他命1 次。嗣因另案涉犯違反槍砲彈
    藥刀械管制條例案件，於98年2 月18日上午11時許，接受臺
    灣屏東地方法院檢察署檢察官訊問時，另自首施用毒品犯行
    而接受裁判。
四、案經屏東縣警察局屏東分局報告臺灣屏東地方法院檢察署檢
    察官偵查起訴。
    理  由
一、前揭施用第一級毒品海洛因、第二級毒品甲基安非他命之犯
    罪事實，業據被告甲○○於本院審理時自承不諱，又其前揭
    時地經查獲後，經採尿送臺灣檢驗科技股份有限公司以氣相
    層析質譜儀法（GC／MS）檢驗結果，亦呈嗎啡即海洛因經人
    體代謝之產物及甲基安非他命陽性反應，有該公司98年3 月
    17日，編號KＺ000000000000號濫用藥物尿液檢驗報告附卷，
    乃鑑定機關本於專業知識暨以精密儀器測試所得之結論，自
    可憑信。被告甲○○自白施用海洛因、甲基安非他命，堪信
    與事實相符。
二、按施用第一級、第二級毒品為犯罪行為，毒品危害防制條例
    第10條定有處罰明文。故施用第一級、第二級毒品者，依前
    揭規定本應科以刑罰。惟基於刑事政策，對合於一定條件之
    施用者，則依同條例第20條、第23條之規定，施以觀察、勒
    戒及強制戒治之保安處分。又毒品危害防制條例於92年7 月
    9 日修正公布，自93年1 月9 日施行，其中第20條、第23條
    將施用毒品之刑事處遇程序，區分為「初犯」及「五年內再
    犯」、「五年後再犯」。依其立法理由之說明：「初犯」，
    經觀察、勒戒或強制戒治後，應為不起訴處分或不付審理之
    裁定；經觀察、勒戒或強制戒治執行完畢釋放後，「五年內
    再犯」者，因其再犯率甚高，原實施之觀察、勒戒及強制戒
    治既已無法收其實效，爰依法追訴或裁定交付審理。至於經
    觀察、勒戒或強制戒治執行完畢釋放後，「五年後再犯」者
    ，前所實施之觀察、勒戒或強制戒治已足以遮斷其施用毒品
    之毒癮，為期自新及協助其斷除毒癮，仍適用「初犯」規定
    ，先經觀察、勒戒或強制戒治之程序。從而依修正後之規定
    ，僅限於「初犯」及「五年後再犯」2 種情形，始應先經觀
    察、勒戒或強制戒治程序。倘被告於五年內已再犯，經依法
    追訴處罰，縱其第三次（或第三次以上）再度施用毒品之時
    間，在初犯經觀察、勒戒或強制戒治執行完畢釋放五年以後
    ，已不合於「五年後再犯」之規定，且因已於「五年內再犯
    」，顯見其再犯率甚高，原實施觀察、勒戒或強制戒治，已
    無法收其實效，即應依該條例第10條處罰。至於第三次（或
    第三次以上）施用毒品之時間，是否宜有期間限制？以多久
    為適宜？則分屬刑事政策、專門醫學之範圍，非審判機關所
    能決定，有待循立法途徑解決，最高法院97年9 月9 日97年
    度第5 次刑事庭會議決議可資參照。
三、被告甲○○前因施用毒品案件，經本院87年度毒聲字第560
    號裁定令入勒戒處所施予觀察、勒戒，於87年9 月17日入所
    執行，因無繼續施用毒品傾向，於87年10月17日出所執行完
    畢。旋因二犯施用毒品，經本院89年度毒聲字第1762號裁定
    令入勒戒處所施予觀察、勒戒，於89年7 月30日入所執行，
    因有繼續施用毒品傾向，經臺灣屏東地方法院檢察署檢察官
    聲請裁定送強制戒治並聲請以簡易判決處刑，經本院89年度
    毒聲字第1997號裁定令入戒治處所施予強制戒治，89年10月
    3 日轉入執行，罪責部分經本院89年度易字第1446號判處有
    期徒刑6 月、8 月，應執行有期徒刑1 年確定，強制戒治執
    行期間，因無繼續施用毒品傾向，經本院90年度毒聲字第61
    7 號裁定停止戒治，所餘期間付保護管束，於90年6 月6 日
    出所付保護管束，期滿未經撤銷停止戒治執行完畢；徒刑部
    分於91年3 月18日入監執行，92年2 月28日期滿出監執行完
    畢，有臺灣高等法院被告前案紀錄表、臺灣屏東地方法院檢
    察署刑案資料查註紀錄表、全國施用毒品案件紀錄表、受觀
    察勒戒人毒品及前科紀錄簡列表各1 份在卷可按，其經一犯
    施用毒品觀察、勒戒執行完畢，5 年內已因二犯施用毒品而
    經追訴處罰執行完畢，再犯本件施用第一級毒品海洛因、第
    二級毒品甲基安非他命之犯罪事證已臻明確，應依法論科。
四、按海洛因、甲基安非他命依序為毒品危害防制條例第2 條第
    2 項第1 款、第2 款規定之第一級、第二級毒品，除法律另
    有規定者外，不得持有、施用。核被告甲○○所為，係犯毒
    品危害防制條例第10條第1 項之施用第一級毒品罪，及同條
    第2 項之施用第二級毒品罪。其因施用而持有海洛因、甲基
    安非他命之低度行為，應為施用之高度行為所吸收，不另論
    罪。其所犯上開二罪，犯意各別，行為互殊，構成要件有異
    ，應論以數罪並分論併罰之。公訴意旨雖以被告前揭先後兩
    次施用犯行，均同時施用兩種毒品，然此除與被告甲○○於
    本院審理時最終所述情節不符，亦與前引驗尿報告所示被告
    尿液中呈現嗎啡、甲基安非他命濃度比例懸殊之情節有間，
    其論述自屬不能證明，然此部分縱能證明，依其情節，要各
    有一行為而觸犯數罪名之想像競合裁判上一罪關係，爰均不
    另為無罪之諭知，附此敘明。另被告甲○○前於93年間因施
    用第一級、第二級毒品案件，經本院93度訴字第582 號判處
    有期徒刑1 年2 月、10月，應執行有期徒刑1 年10月確定，
    又因94年間因施用第一級、第二級毒品案件，經本院95度訴
    字第24號判處有期徒刑1 年6 月、1 年2 月，應執行有期徒
    刑2 年6 月確定，嗣因適用減刑條例，經本院96年度聲減字
    第17 04 號裁定減為有期徒刑9 月、7 月，應執行有期徒刑
    1 年3 月，經與前開案件所示之刑接續執行，於94年11月17
    日入監執行，於97年3 月31日因縮刑假釋付保護管束，97年
    9 月5 日因期滿未經撤銷假釋執行完畢，有臺灣高等法院被
    告前案紀錄表及臺灣屏東地方法院檢察署刑案資料查註紀錄
    表各1 份在卷可按，其5 年之內再因故意犯有期徒刑以上刑
    之本罪，為累犯，各應依法加重其刑。又本件被告甲○○係
    因另案涉犯違反槍砲彈藥刀械管制條例案件而經檢察官訊問
    時，自承施用毒品並接受採尿而查獲，此觀卷內偵查筆錄意
    旨自明，係對於未經發覺之犯罪自首而接受裁判，併均依刑
    法第62條前段規定減輕其刑。其兼有刑之加重及減輕事由，
    依法先加重後減輕。
五、爰審酌被告甲○○為55年1 月29日出生、受有國中畢業教育
    程度、現無職業之人，有警詢年籍等資料附卷可參，並據其
    在本院審理時自陳在卷，本件犯罪時年43歲，正值壯年，茲
    就其施用毒品之犯罪類型，雖有認為僅屬自戕行為，並未涉
    侵害他人法益者，惟姑不論此見與我國現行刑事立法除就行
    為人藉自殘行為達到其他侵害國家、社會法益結果之目的，
    而在相關特別立法如妨害兵役治罪條例等特別法中定以處罰
    之規定外，向不加罰於單純自殘，甚或自殺行為所表彰之規
    範體系價值觀念相左，況毒品危害防制條例第10條所規定對
    施用毒品行為之處罰，其法定刑猶相當，或更甚（如施用第
    一級毒品罪）於刑法中關於故意「傷害他人」規定罪責，舉
    輕明重，足徵其規範保護之法益，原不在該「自戕」行為本
    身所造成行為人個人身體健康之有形侵害。蓋民主法治國家
    之所異於獨裁、集權社會，其國家政策、社會發展，均取決
    於以全體公民個人意志累積形成之群體意志，凡公民不分性
    別、學歷、職業、貧富、愚智，任由鴻儒碩彥至販夫走卒，
    其個人意志之表現就群體意志決定之形成，均屬等值，直接
    影響國家、社會整體之命運，至關重要，則個人基於自主、
    健全意思所表現之公民意志，不分良窳，均應尊重，然若有
    藉不正手段影響他人或自陷個人健全自主意志不能正常形成
    、表現者，不僅直接侵蝕公民群體意志形成之基礎，迫令其
    他自重慎行大眾均須承受建立在該不健全基礎形成之公共政
    策、社會生活品質之結果，對於國家、社會法益及人民全體
    利益，猶已構成危害，是如投票受賄罪所規範者，即在禁止
    公民匯集個人自主意志以形成群體意志之過程受不當影響及
    控制，即為適例。今毒品除可對個人身體健康造成有形傷害
    外，就人之身體及精神形成高度成癮性及依賴性，猶足以抑
    制個人表現其本於心性能力所為自主意志之決定，並進而造
    成群體意志表現遭不當扭曲之危險，直接影響國家、社會之
    發展，侵害至鉅，斷非僅止於個人健康之危害，被告甲○○
    於10年間，迭因施用毒品而經觀察、勒戒、強制戒治及刑之
    執行矯治，未幾仍重蹈覆轍，除徵其守法觀念薄弱，堪認已
    施用毒品成習，積重難返，對其個人身心、家庭及國家、社
    會之危害非輕，並考量其犯罪施用毒品之情節，及其犯罪經
    查獲後，尚能坦認犯行，態度尚可等一切情狀，量處如主文
    所示之刑，並定其應執行之刑，以資儆懲。
六、未扣案而供被告本件施用海洛因、甲基安非他命犯罪使用鋁
    箔紙，除據被告甲○○供稱於查獲前已經丟棄而滅失，依現
    有卷證復不能證明其尚存在，爰不另為沒收之諭知，附此敘
    明。
據上論斷，應依刑事訴訟法第273 條之1 第1 項、第299 條第1
項前段，毒品危害防制條例第10條第1 項、第2 項，刑法第11條
前段、第47條第1 項、第62條前段、第51條第5 款，判決如主文
。
本案經檢察官簡志祥到庭執行職務
中    華    民    國    98    年    6     月    30    日
                  刑事第二庭    法  官  陳松檀
以上正本證明與原本無異。
如不服本判決應於收受本判決送達後10日內向本院提出上訴書狀
，其未敘述上訴理由者，並得於提起上訴後20日內向本院補提理
由書狀（均須按他造當事人之人數附繕本）「切勿逕送上級法院
」。
中    華    民    國    98    年    6     月    30    日
                                書記官  黃佳惠
附錄本件判決引用之法條：
毒品危害防制條例第10條
施用第一級毒品者，處6 月以上5 年以下有期徒刑。
施用第二級毒品者，處3 年以下有期徒刑。


司法院資訊處製作；財團法人民間司法改革基金會備份。
